【裁判字號】    92,訴,617
【裁判日期】    950830
【裁判案由】    損害賠償
【裁判全文】
臺灣彰化地方法院民事判決  九十二年度訴字第六一七號
    原      告  瀚璽股份有限公司（原名歐錡興業股份有限
                公司）
    法定代理人  丁○○
    被      告  有限責任彰化第五信用合作社
              （原名保證責任彰化縣彰化市第五信用合作社）
    法定代理人  甲○○
    被      告  丙○○
    前列二人
    訴訟代理人  洪修三律師
                乙○○
上列當事人間請求侵權行為損害賠償事件，業經本院於民國九十
五年八月十日言詞辯論終結，茲判決如下：
    主      文
原告之訴及假執行之聲請均駁回。
訴訟費用由原告負擔。
    事實及理由
一、本件被告保證責任彰化縣彰化市第五信用合作社於民國（下
    同）九十四年五月間變更登記名義為有限責任彰化第五信用
    合作社，並改選法定代理人為甲○○，已據提出彰化縣合作
    社變更登記證、營業登記證影本各一件為憑，茲據其具狀聲
    明承受訴訟，依民事訴訟法第一百七十五條之規定，核無不
    合，應予准許，合先敘明。
二、按依民事訴訟法第二百五十五條第一項第二款規定，訴狀送
    達後，原告不得將原訴變更或追加他訴，但請求之基礎事實
    同一者，不在此限。本件起訴狀於九十二年七月二十五日送
    達被告後，原告雖於九十五年四月六日向本院具狀追加另依
    債務不履行損害賠償之法律關係為請求，然其主張之基礎事
    實與原起訴所主張之侵權行為損害賠償係屬同一，核與上開
    規定並無不合，亦應准許。
三、原告主張：（一）被告有限責任彰化第五信用合作社（以下
    稱戊○○○）之職員即被告丙○○於九十年七月十七日，未
    經詢明原告（原名歐錡興業股份有限公司）法定代理人丁○○是否同意，即擅將原告於被告戊○○○所設立之帳號：0
    0000－00號支票存款帳戶（以下稱系爭帳戶）內款項
    新台幣（下同）一百五十八萬元中之一百二十九萬元及二十
    三萬零九百元分為兩筆，逕轉存入訴外人三卯開發國際有限
    公司（以下稱三卯公司）於被告戊○○○所設立之帳號：0
    0000－00號支票存款帳戶內，致原告於同年七月下旬
    ，前往被告戊○○○欲將原告前開帳戶內之存款一百五十八
    萬元轉入原告設於訴外人彰化商業銀行帳號：00－000
    0000號支票存款帳戶內，以供屆期支票兌現之用時，因
    系爭款項被轉存入三卯公司前開帳戶內，致原告無法將該款
    轉入上開彰化銀行支票存款帳戶內，致使該帳戶屆期之支票
    經提示均遭退票，並於同年八月二十四日遭拒絕往來，被告
    丙○○係被告戊○○○之受僱人，於執行職務時不法侵害原
    告之權利，依民法第一百八十八條規定，被告戊○○○自應
    與被告丙○○負連帶賠償責任；再者，被告丙○○所為前開
    侵權行為，造成原告在社會遭受極度負面之評價，即在名譽
    、信用上嚴重受損，致使業務受挫而無法繼續，而每年之營
    業損失達一千萬元，爰依民法第一百八十四條第一項、第一
    百八十八條、第一百九十五條第一項前段規定請求被告連帶
    賠償。另原告與被告戊○○○間存有消費寄託之法律關係，
    亦經臺灣高等法院臺中分院九十四年度上更(一)字第七號、最
    高法院九十四年度台上字第二○九四號民事判決認定在案，
    因被告丙○○前開所為，令原告所設上開彰化商業銀行帳戶
    支票遭列拒絕往來戶，公司營業受挫，無法營運，今以原告
    公司登記之資本額為一千萬元，原告所受財產上之損害及所
    失利益千萬元，僅訴請賠償三百萬元，並未逾越，爰併依債
    務不履行損害賠償之規定，請求被告應連帶賠償原告三百萬
    元。退步言之，如認原告尚不能明確證明損害額，請鈞院依
    民事訴訟法第二百二十二條第二項之規定，酌定被告應賠償
    原告之數額。（二）按名譽非僅自然人有之，即法人與非法
    人之團體如合夥亦有之；且民法第一百九十五條第一項所謂
    非財產上損害，雖係指財產損害以外之所有損害而言，但並
    非單指精神上痛苦或損害，例如侵害法人名譽同時貶損其信
    用，如仿造他人已登記之商標出售，欺騙消費者，以致消費
    者恐誤買品質低劣之仿製品，因而損害被害人之信用等無形
    損害，若視為屬於財產上損害，則被害人因舉證困難，即無
    法請求賠償，若將此種無形損害視為非財產上損害，則被害
    人祇要能證明有仿造之事實，即可依民法第一百九十五條第
    一項規定請求非財產上損害賠償，在實際運用上可克服舉證
    之困難，因而較能保護被害人，蓋民法第一百九十五條所謂
    非財產上損害之範圍，原較精神上損害範圍為廣，且最近學
    說、判例則多主張法人或非法人團體或合夥之名譽受損，亦
    得請求非財產上損害賠償，有最高法院四十二年臺上字第一
    三二四號民事判決、最高法院六十二年台上字二八○六號判
    例意旨足資參照等語，並聲明：（一）被告應連帶給付原告
    三百萬元及自本件起訴狀送達之翌日起至清償日止，按年息
    百分之五計算之利息。（二）原告願供擔保，請求准予宣告
    假執行。
四、被告則以：（一）原告公司原名歐錡興業股份有限公司（以
    下簡稱歐錡公司），在九十年三月三十日始辦理變更登記為
    現名，其於八十九年七月十九日發文通知股東，該通知單說
    明欄載以：本公司因不繼續營業，擬已撤銷解散等語，並定
    同年月二十六日開股東會，且通知出席單位人員包括三卯公
    司之法定代理人林志明（即歐錡公司監察人）及丁○○等人
    ，可見當時原告已不做生意，擬將公司解散，此有歐錡公司
    股東會議開會通知單可稽；嗣原告公司雖於九十年三月廿日
    變更名稱為現名，然已不再繼續營業，因而原告在九十年七
    月十七日當時確實無任何資金來源，且不作生意，不可能在
    生意上有商譽可言。況原告於變更公司名稱後至今，始終未
    至被告戊○○○申請變更其支票存款或活期存款戶之戶名及
    更改資料，且依鈞院九十一年度自緝字第六號刑事判決第二
    頁第四行載明：「‧‧‧被告丁○○又交付名片一張，自稱
    係三卯公司總經理，向自訴人表示三卯公司前身是歐錡公司
    ，為擴大經營才成立三卯公司‧‧‧」等語，足見原告法定
    代理人丁○○在九十年三月間，對外已不再以歐錡公司名稱
    營業並改名為三卯公司，故當時歐錡公司應已無商譽及營業
    收入可言；且因歐錡公司就是三卯公司，本件金錢來源之三
    卯公司將存款存入被告戊○○○時，確實該存款為三卯公司
    所有，僅因對帳單誤寫後又訂正，故原告與被告間並無任何
    債權債務之存在，被告自無侵權行為或債務不履行之情事。
    （二）依歐錡公司之退票記錄，足見該公司所簽發之支票於
    九十年七月三十一日（票號：0000000、金額：四十
    萬元）、同年八月六日（票號：0000000、金額：三
    十一萬六千八百五十元）、七日（票號：0000000及
    0000000、金額：二十四萬三千四百七十元及三十三
    萬五千八百七十八元），在彰化商業銀行提示就被退票，但
    遲至同年九月十九日，才有該公司所簽發之支票在被告戊○○○提示遭退票，而在上開期間之九十年八月十七日，歐錡
    公司因被告戊○○○通知其存款不足而存入五萬九千零三十
    元，故歐錡公司應知悉當時系爭帳戶之資金不足，且對系爭
    款項無疑慮；於同年八月二十四日，歐錡公司因在彰化商業
    銀行退票達三張以上，而由票據交換所公告歐錡公司為拒絕
    往來戶，此乃因三卯公司結束營業而未能匯款至前開彰化商
    業銀行帳戶所造成，應與被告戊○○○無關，有歐錡公司之
    法定代理人丁○○於鈞院九十一年度自緝字第六號詐欺案件
    中自承：公司結束營業，而未能匯入票款等語可證；且在歐
    錡公司被列為拒絕往來戶前，原告公司從未有至被告戊○○○辦理提領系爭帳戶之存款或將系爭帳戶之存款轉匯至前開
    彰化商業銀行帳戶之行為及紀錄，更無就系爭帳戶內之存款
    情形，向被告戊○○○提出質疑或表示有何異議、錯誤之情
    事；而被告戊○○○係於九十二年八月二十七日收到本件起
    訴狀時，才知道原告之退票情形，故被告戊○○○並無故意
    不履行債務之情形。（三）原告係依法組織之法人，縱其名
    譽遭受損害，亦應無精神上痛苦之可言，自無依民法第一百
    九十五條第一項規定請求精神慰藉金之餘地（最高法院六十
    二年台上字第二八○六號判例意旨參照），故原告請求非財
    產上之損害，顯無理由。另原告請求賠償三百萬元，究竟如
    何計算？應舉證以實其說。（四）再者，原告所指鈞院九十
    一年訴字第一八六號請求損害賠償事件起訴狀所載無法兌現
    之二張支票，均為歐錡公司所簽發以彰化商業銀行彰化分行
    為付款人，發票日分別為八十九年十二月十八日、同年月二
    十七日，面額分別為四十萬元、三十一萬六千八百五十元，
    票號分別為ＢＥ0000000、ＢＥ0000000；因
    歐錡公司法定代理人丁○○透過林志明以上開二張支票向被
    告丙○○調現借款，故被告丙○○應為該二張支票之執票人
    ，此有被告丙○○之活期儲蓄存款帳戶00000－00號
    存摺代收記錄可證；是以，被告丙○○不可能故意侵害原告
    之權利，亦即被告丙○○根本無侵權行為可言，故原告應無
    任何損害等語置辯，並聲明：（一）原告之訴及其假執行之
    聲請均駁回。（二）如受不利判決，願供擔保，免予假執行
    。
五、本院依被告提出彰化縣政府營利事業登記公示詳細資料、原
    告公司營利事業登記抄本、歐錡公司退票查詢單等證物，並
    二造不爭執之事實，及依職權調閱本院九十一年度訴字第一
    八六號、台灣高等法院台中分院九十一年度上字第二八七號
    、九十四年度上更一字第七號、最高法院九十三年度台上字
    第二六四九號、九十四年度台上字第二０九號請求損害賠償
    事件卷宗，整理下列事實資為本件判決之基礎：
（一）原告公司原名歐錡興業股份有限公司，在九十年三月三十
      日始辦理變更登記為現名即瀚璽股份有限公司，於九十年
      十一月一日申請停業獲准，至今迄未營業。
（二）被告丙○○為被告戊○○○之受僱人，其於九十年七月十
      七日辦理存入一百五十八萬元至原告公司設於被告戊○○○帳號一七四八七─三０號支票存款帳戶後，當日稍晚依
      三卯公司代表人林東義之電話通知表示存錯帳戶，要求被
      告丙○○將上揭帳戶內之一百五十二萬零九百元存款轉入
      三卯公司設於被告戊○○○之一七九五九─０號帳戶內，
      被告丙○○即逕依訴外人林東義之要求辦理。
（三）原告前於九十一年三月廿六日具狀向本院起訴（本院受理
      案號：九十一年度訴字第一八六號），其以三卯公司之代
      表人林東義為原告公司之監察人，原告之代表人丁○○亦
      為三卯公司之股東，三卯公司前因票據已用完，因而向原
      告公司借票，由丁○○開立原告公司在被告戊○○○或彰
      化銀行彰化分行之甲存支票借予三卯公司，言明支票屆期
      以前，應由三卯公司將款存入，嗣借票之票款陸續將到期
      之金額約二百多萬元，九十年七月十七日，丁○○與林東
      義相約，由三卯公司名義向第一銀行彰化分行押匯借款一
      百八十萬元，欲將之存入原告公司甲存帳戶，以支付原告
      公司當日到期之支票及陸續將到期之支票，於押匯借款取
      得後，林東義、丁○○二人即先同往彰化銀行彰化分行存
      入二十二萬元於原告在該行000000000號支票存
      款帳戶，餘一百五十八萬元，由丁○○、林東義二人轉往
      被告戊○○○中興分社辦理存款手續，因被告丙○○前述
      （二）之行為，使原告公司受有同額損害，爰本於侵權行
      為、僱傭、委任法律關係請求被告等連帶賠償一百五十二
      萬零九百元及利息等語，被告雖辯稱消費寄託關係存在於
      訴外人三卯公司與被告戊○○○之日間，原告並非消費寄
      託之當事人，並無損害，無從據以請求返還云云，嗣經台
      灣高等法院台中分院判認原告公司與被告戊○○○間就系
      爭一百五十八萬元存款，存有消費寄託之法律關係，系爭
      款項存入系爭帳戶後，該款即屬原告寄託被告戊○○○之
      寄託物，其所有權已移轉於被告戊○○○，被告戊○○○
      之職員即被告丙○○未經原告公司同意，將該帳戶之存款
      轉入他人帳戶，原告不受拘束，其系爭存款並不因而滅失
      ，原告之權利並未受到損害，自不得依侵權行為之法律關
      係請求；惟原告於二審追加本於消費寄託之法律關係請求
      被告戊○○○給付一百五十二萬零九百元及利息即有理由
      ，並於九十四年八月三十日以九十四年度上更一字第七號
      民事判決被告戊○○○應給付原告公司一百五十二萬零九
      百元，及自九十一年三月十五日起至清償日止按週年利率
      百分之五計算之利息，被告戊○○○不服，提起第三審上
      訴，經最高法院以其未合法表明上訴理由上訴不合法為由
      ，於九十四年十一月十七日裁定駁回上訴，並告確定。
（四）歐錡公司所簽發以彰化商業銀行彰化分行為付款人，帳號
      000000000號之支票，因存款不足，於九十年七
      月三十一日首張支票退票（金額四十萬元），於同年八月
      六日第二張支票退票（金額三十一萬六千八百五十元），
      同年八月七日第三、四張支票退票（金額為二十四萬三千
      四百七十元、三十三萬五千八百七十八元）、同年八月廿
      九日第五張支票退票（金額四萬零一百元）、同年九月六
      日第六張支票退票（金額四萬五千三百六十元），歐錡公
      司並因彰化銀行彰化分行支票存款退票達三張以上，經票
      據交換所於九十年八月廿四日公告其為拒絕往來戶；九十
      年九月十九日歐錡公司於被告戊○○○始第一張支票因存
      款不足被退票（金額五萬九千零三十元）。
六、得心證之理由：
    本件原告主張被告戊○○○之職員即被告丙○○於九十年七
    月十七日，未經原告之同意，擅將原告於被告戊○○○所設
    立系爭帳戶內款項一百五十八萬元中之一百二十九萬元及二
    十三萬零九百元分為兩筆，逕轉存入訴外人三卯公司於被告
    戊○○○所設立之帳號：00000－00號支票存款帳戶
    內，致原告於同年七月下旬，前往被告戊○○○欲將原告前
    開帳戶內之存款一百五十八萬元轉入原告設於訴外人彰化商
    業銀行帳號：00－0000000號支票存款帳戶內，以
    供屆期支票兌現之用時，因系爭款項被轉存入三卯公司前開
    帳戶內，致原告無法將該款轉入上開彰化銀行支票存款帳戶
    內，致使該帳戶屆期之支票經提示均遭退票，並於同年八月
    二十四日遭拒絕往來，造成原告之名譽、信用嚴重受損，致
    使業務受挫而無法繼續等情，被告戊○○○則否認其與原告
    間存有何債權債務關係，並以前揭情詞置辯，是首須究明者
    為：被告丙○○將原告在被告戊○○○所設系爭支票存款帳
    戶內款項計一百五十二萬零九百元移轉至訴外人三卯公司設
    於被告戊○○○之帳戶之所為，是否對原告權利構成侵害？
    原告公司於九十年八月廿四日遭公告為拒絕往來戶，與被告
    丙○○前揭行為有無因果關係？原告依債務不履行之法律關
    係請求被告賠償所受損害及所失利益三百萬元是否有據？茲
    分別說明如次。
（一）查本件原告與被告戊○○○間就系爭一百五十八萬元存款
      ，存有消費寄託之法律關係，系爭款項存入系爭帳戶後，
      該款即屬原告寄託被告戊○○○之寄託物，其所有權已移
      轉於被告戊○○○，被告戊○○○之職員即被告丙○○未
      經原告公司同意，將該帳戶之存款轉入他人帳戶，原告不
      受拘束，其系爭存款並不因而滅失，原告之權利並未受到
      損害乙節，已經法院判決確定【見前述五、（三）】，不
      僅二造於本件不得有效的為與該確定判決內容相反之主張
      ，即本院亦不得為與該確定判決內容相牴觸之裁判（民事
      訴訟法第四百條第一項、第四百零一條第一項參照），是
      被告戊○○○抗辯本件金錢來源之三卯公司將存款存入被
      告戊○○○時，確實該存款為三卯公司所有，僅因對帳單
      誤寫後又訂正，故原告與被告戊○○○間並無任何債權債
      務之存在云云，依前開說明，自不足取。承前所述，被告
      丙○○未經原告公司同意，將系爭帳戶之存款一百五十二
      萬零九百元轉入訴外人三卯公司帳戶，原告不受拘束，其
      系爭存款並不因而滅失，原告之權利並未受到損害，仍得
      依消費寄託之法律關係請求被告戊○○○返還存款；況原
      告主張其於九十年七月下旬，前往被告戊○○○欲將其前
      開帳戶內之存款一百五十八萬元轉入原告設於訴外人彰化
      商業銀行帳號：00－0000000號支票存款帳戶內
      ，以供屆期支票兌現之用云云，業經被告否認在卷，原告
      復未舉證以實其說，即難認原告嗣於九十年八月廿四日被
      列為拒絕往來戶與被告丙○○之前揭行為有關，則其主張
      依民法第一百九十五條第一項規定，請求被告連帶賠償三
      百萬元及利息，即屬無據。再者，原告公司法定代理人丁○○前經和益鏡廠股份有限公司提出詐欺案件之自訴，本
      院分案九十一年度自緝字第六號受理，其於該案審理中陳
      稱：三卯公司在九十年間之經營正常，迄九十年七月廿七
      日始因公司支票跳票而未再繼續經營，…自訴人請款時，
      因三卯公司支票用罄，才使用歐錡公司支票，嗣因三卯公
      司前所簽發之支票退票，公司結束營業，而未能匯款，方
      使開立予自訴人之歐錡公司支票無法兌現等語，及證人林
      東義於該刑事案件審理中亦到庭證稱：因三卯公司送至德
      國之貨品有瑕疵，法取得貨款，所以三卯公司經營至九十
      年七月廿七日止，又其僅於九十年七月十七日匯入歐錡公
      司帳戶以支付當日票款，之後因沒有錢，所未再匯入等語
      ，核與原告之法定代理人丁○○之辯詞相符，並與卷附三
      卯公司設於被告戊○○○帳號0000000號支票存款
      帳戶，在九十年七月十七日曾匯入一百五十二萬元，其中
      一百二十九萬元係支付當日票款，七月廿日後即未再匯入
      任何款項，七月廿七日並曾大量退票資料相符乙情，業經
      本院調卷查明，並有被告提出該九十一年度自緝字第六號
      刑事判決影本一件在卷可稽；且原告前起訴請求被告賠償
      財產損害事件中【見前述五、（三）】，已陳述事件緣由
      為訴外人三卯公司向原告公司借票，由原告公司法定代理
      人簽發原告公司在被告戊○○○或彰化銀行甲存帳戶支票
      出借予三卯公司，言明支票屆期前，應由三卯公司將款存
      入等語，益證原告被列入拒絕往來戶係因三卯公司未依約
      匯入票款所致，與被告丙○○之行為無因果關係。
（二）次查，原告與被告戊○○○就系爭一百五十八萬元存款，
      存有消費寄託之法律關係，原告既未舉證證明雙方有約定
      返還期限，則依民法第四百七十八條、第二百二十九條第
      二項規定，必待原告定一個月以上之相當期限，催告被告
      戊○○○返還，俟被告戊○○○經催告而未為給付，被告
      戊○○○始負遲延責任，惟原告主張其於九十年七月下旬
      ，前往被告戊○○○欲將其前開帳戶內之存款一百五十八
      萬元轉入原告設於訴外人彰化商業銀行帳號：00－00
      00000號支票存款帳戶內，以供屆期支票兌現之用云
      云，業經被告否認在卷，原告復未舉證以實其說，則難認
      被告戊○○○應負遲延責任，是原告請求被告應連帶負債
      務不履行損害賠償責任，亦無理由。
（三）綜上，被告丙○○未經原告公司同意，將其所有設於被告
      戊○○○之系爭帳戶內存款轉入訴外人三卯公司所設帳戶
      之所為，並未損及原告之存款權利；原告既未舉證證明其
      被列為拒絕往來戶前，有至被告戊○○○辦理提領系爭帳
      戶之存款或將系爭帳戶之存款轉匯至前開彰化商業銀行帳
      戶之行為及紀錄，或就系爭帳戶內之存款情形，向被告戊○○○提出質疑或表示有何異議、錯誤之情，原告公司在
      被告戊○○○之支票亦係至九十年九月始首度退票，被告
      自無從知悉原告公司在彰化銀行支票退票並列為拒絕往來
      戶，則原告被列為拒絕往來戶顯因三卯公司未依約存入款
      項，與被告丙○○之前揭行為無關，原告以其公司商業上
      之名譽、信用遭被告丙○○侵害為由，請求被告連帶賠償
      非財產上之損害，於法不合；被告戊○○○既無給付遲延
      之情事，原告依債務不履行之法律關係請求被告賠償亦屬
      無據，均應駁回。原告受敗訴判決，其假執行之聲請即失
      所依據，應併予駁回。
（四）本案事證已臻明確，兩造其餘主張陳述及所提之證據，均
      與判決結論無涉，爰不逐一論列，附此敘明。
七、負擔訴訟費用之依據：民事訴訟法第七十八條。
中      華      民      國  九十五  年  八  月  三十  日
                            民事第一庭  法  官  簡燕子
以上正本係照原本作成。
如對本判決上訴，須於送達翌日起廿日內向本院提出上訴狀。
中    華    民    國    95    年    9     月    1     日
                                        書記官  林嘉賢


司法院資訊處製作；財團法人民間司法改革基金會備份。
